臺灣高等法院刑事判決
110年度侵上更一字第1號
上  訴  人  臺灣士林地方檢察署檢察官
上  訴  人  
即  被  告  AD000A108034B（姓名年籍資料詳卷）
選任辯護人  匡伯騰律師
上列上訴人因被告家暴妨害性自主案件，不服臺灣士林地方法院
108年度侵訴字第28號，中華民國108年12月4日第一審判決（起
訴案號：臺灣士林地方檢察署108年度偵字第5232號），提起上
訴，經判決後，最高法院發回更審，本院判決如下：
    主  文
原判決撤銷。
AD000A108034B犯強制性交罪，處有期徒刑參年陸月。
    事  實
一、代號AD000A108034B男子（姓名年籍資料詳卷，下稱B男）係
    瘖啞人，為代號AD000A108034成年女子（姓名年籍資料詳卷
    ，下稱甲 ）配偶之表弟，2人間有家庭暴力防治法第3條第4
    款所定之家庭成員關係。B男於民國108年3月5日下午5時許
    ，見甲 獨自進入新北市○○區住處(地址詳卷)樓下之1樓建物
    （未供人居住使用）取物，竟基於強制性交之犯意，擅自進
    入該1樓建物內（無故侵入建築物部分，未據告訴），將甲 
     強行壓制在地，不顧甲 之反抗，以左手摀住甲 嘴巴，右
    手褪下甲 內外褲，撫摸甲 胸部及下體，親吻甲 嘴部，並
    以其右手中指插入甲 陰道內，而對甲 強制性交得逞，致甲
     受有臉部抓傷、左手瘀傷、嘴唇擦傷等傷勢。嗣B男之父、
    B男之母（代號AD000A108034D，姓名年籍資料詳卷）、B男
    之叔（代號AD000A108034C，姓名年籍資料詳卷）聽到甲 呼
    救聲，前往制止B男，經甲 報警處理，始悉上情。
二、案經甲 訴由新北市政府警察局金山分局報請臺灣士林地方
    檢察署檢察官偵查起訴。
    理  由
壹、程序方面：
一、按司法機關所製作必須公示之文書，不得揭露被害人之姓名
    、出生年月日、住居所及其他足資識別被害人身分之資訊，
    性侵害犯罪防治法第12條第2項定有明文。本件為性侵害犯
    罪防治法第2條第1項所定之性侵害犯罪，依上揭規定，為保
    護被害人，避免揭露足資識別被害人身分之資訊，爰以代號
    及略稱代替被告、告訴人甲 、被告之父、被告之母、被告
    之叔等人之姓名年籍資料。
二、證據能力：
　　本院認定犯罪事實所憑之供述證據，檢察官、被告及辯護人
    均同意作為本案證據（本院卷第75至78頁），經本院審酌各
    該陳述作成時之情況，認為適當，而其他非供述證據之取得
    程序，亦無違法或不當，因認均有證據能力。
貳、實體方面：
一、認定事實所憑之證據及理由：
　㈠上開事實，業據上訴人即被告B男於偵訊、原審及本院審理時
    均坦承不諱（偵卷第65頁、原審卷第114頁、本院前審卷第8
    1頁、本院卷第168頁），核與證人即告訴人甲 於偵訊時之
    指訴情節相合（偵卷第58至59頁），且有證人即被告之叔AD
    000A108034C之證述可參（偵卷第18至19頁），此外並有國
    立臺灣大學醫學院附設金山分院診斷證明書（偵卷第26頁）
    、甲 傷勢照片（偵卷第23至25頁）、案發現場照片（偵卷
    第27至39頁）附卷可稽，足認被告之自白與事實相符。
　㈡按刑法第222條第1項第7款之侵入住宅或有人居住之建築物之
    加重規定，與同法第321條第1項第1款均係為保護住居者之
    安全與安寧所設，故以行為人所侵入者，為「住宅」或「有
    人居住之建築物」為其要件。本件案發現場，即甲 上址住
    處樓下之1樓建物，僅係放置冷凍櫃之處所，非供人居住使
    用，且與樓上住宅各有獨立之出入通道，此觀甲 於本院審
    理時所述：「(案發當時1樓有人住嗎？）沒有」、「(案發
    當時1樓做何用途？）…1樓是我們剛買而已，做來放冷凍櫃
    」、「(1樓跟2、3樓，有無共通的大門？）1樓沒有辦法直
    接上去2、3樓，1樓跟2、3樓沒有共通的大門」等語甚明（
    本院卷第156至157頁），並非住宅或有人居住之建築物，縱
    甲 經常入內拿取物品，仍與上揭刑法第222條第1項第7款所
    定要件不合，自不能論以該條款之罪。公訴人認案發地點為
    甲 住宅之一部分，憑以主張本案應係成立刑法第222條第1
    項第7款之加重強制性交罪等語，難認有據。至於被告無故
    侵入建築物部分，依刑法第308條第1項規定，為告訴乃論之
    罪，其未據告訴（見偵卷第16、59頁），法院無從審究。
　㈢本案事證明確，被告犯行堪予認定。被告為瘖啞人，其社會
    化之能力固遜於常人（詳下述），惟不曾提及有前往精神科
    就診之紀錄，且觀諸被告偵查、審理過程，均能透過通譯說
    明案情，並無精神異常現象，難認行為當時，有何因精神障
    礙或心智缺陷，致辨識行為違法或依其辨識而行為能力喪失
    或顯著減低情事。被告上訴之初，雖主張適用刑法第19條第
    2項規定減輕其刑（見侵上訴22卷第25、26頁），惟於本院
    審理程序中，未再執此爭執責任能力，亦未聲請精神鑑定，
    因認無鑑定調查之必要，附此敘明。
二、論罪：
　㈠按稱性交者，謂非基於正當目的所為之下列性侵入行為：一
    、以性器進入他人之性器、肛門或口腔，或使之接合之行為
    。二、以性器以外之其他身體部位或器物進入他人之性器、
    肛門，或使之接合之行為，刑法第10條第5項定有明文。是
    核被告所為，係犯刑法第221條第1項之強制性交罪。被告為
    甲  配偶之表弟，2人間有家庭暴力防治法第3條第4款所定
    之家庭成員關係（4親等旁系姻親），其對甲 為上開犯行，
    亦屬對家庭成員實施身體、精神上不法侵害之行為，構成家
    庭暴力防治法所稱之家庭暴力罪，惟因家庭暴力防治法對於
    家庭暴力罪並無科處刑罰規定，逕依刑法論科即可。其撫摸
    甲 胸部及下體、親吻甲 嘴部等強制猥褻行為，為強制性交
    之階段行為；而在強制性交之過程中，造成甲 受有上述傷
    害，則係實施強暴手段之結果，均為強制性交犯行所吸收，
    不另論罪。
  ㈡刑之減輕：
　　被告自幼罹患雙側極重度感音神經性耳聾，導致無法口語溝
    通，為重度之聽覺機能障礙者，於國小、國中及高中職均就
    讀特殊學校，至高中職畢業時主要溝通方式仍為手語及筆談
    等情，有淡水馬偕醫院診斷證明書（原審卷第73頁）、中華
    民國身心障礙證明（偵卷第40頁）、新北市政府社會局108
    年9月19日新北社障字第1081744853號函（原審卷第19頁）
    、臺北市立啟聰學校108年10月18日北聰教字第1086007237
    號函及所附學籍及成績等資料可稽（原審卷第51至67頁），
    為瘖啞人。考量其自幼因聽覺等機能重度障礙，接受教育及
    資訊吸收與理解、溝通等社會化能力遜於常人，爰依刑法第
    20條規定減輕其刑。
三、撤銷改判之理由及科刑：
　㈠原審論罪科刑，固非無見。惟按量刑之輕重，固屬事實審法
    院得依職權自由裁量之事項，仍應受比例原則及公平原則之
    限制，否則其判決即非適法。刑事審判旨在實現刑罰權分配
    正義，故法院對有罪被告之科刑，應符合罪刑相當原則，使
    輕重得宜，罰當其罪，以契合社會之法律感情，此所以刑法
    第57條明定科刑時應審酌一切情狀，尤應注意該條各款所列
    事項，以為科刑輕重之標準。本案被告所犯之罪，法定刑為
    3年以上10年以下有期徒刑，考量被告與甲 為4親等姻親關
    係，且彼此住處鄰近，被告本身已婚，育有2女，與父母、
    配偶及子女同住（見本院卷第169頁），其不思謹守分寸，
    以維繫親族及鄰里和諧，為逞一己性慾，竟罔顧倫常，無視
    婦女尊嚴及性自主決定權，擅自進入他人建築物內，以上述
    手法對甲 為強制性交，惡性不輕，造成甲 身心受創甚鉅，
    於偵查及原審接受訊問時均曾當庭哭泣，有相關筆錄可憑（
    偵卷第59頁、原審第40頁），並曾因焦慮狀態前往精神科就
    診，有新光吳火獅紀念醫院診斷證明書可參（偵卷第61頁）
    ，且迄今無法平復，於本院審理時仍堅稱沒有辦法原諒被告
    等語（見本院卷第169頁），行為惡害影響至深且遠，且被
    告犯後並無積極賠償作為，迄今未對甲 給付分文賠償金，
    縱被告為瘖啞人、無前科、坦承犯行等，仍不容過於輕縱，
    應給予適當之制裁。原審適用刑法第20條第1項規定減刑後
    ，僅量處被告有期徒刑2年，稍嫌過輕，有違一般法律感情
    ，難謂符合比例原則及公平原則，無從維持。被告上訴意旨
    ，執其精神狀況、經濟能力、犯後態度、家庭狀況等由，請
    求從輕量刑云云，為無理由。檢察官則以原審量刑過輕為由
    ，提起上訴，為有理由，自應由本院撤銷改判之。
　㈡爰審酌被告固無犯罪紀錄，有本院被告前案紀錄表可憑，並
    於審判期間強調道歉之意，惟其不思謹守分寸，以維繫親族
    及鄰里和諧，為逞一己性慾，罔顧倫常，無視婦女尊嚴及性
    自主決定權，以上述手法對住處鄰近且具親屬關係之甲  為
    強制性交，惡性不輕，造成甲 身心受創甚鉅，且犯後並無
    積極賠償作為，迄今未對甲 給付分文賠償金，並考量其與
    甲 之關係、犯罪之動機、目的、手段、犯後坦承犯行之態
    度、告訴人方面之意見，兼衡被告之教育程度、工作收入情
    形、家庭生活狀況（本院卷第169頁）等一切情狀，量處如
    主文第二項所示之刑。
據上論斷，應依刑事訴訟法第369條第1項前段、第364條、第299
條第1項前段，刑法第221條第1項、第20條，判決如主文。
本案經檢察官黃仙宜提起公訴，檢察官郭騰月提起上訴，檢察官
董怡臻到庭執行職務。
中　　華　　民　　國　　110 　年　　9 　　月　　30　　日
              　　刑事第六庭    審判長法　官  劉方慈
                                      法　官  許曉微
                                      法　官  朱嘉川
以上正本證明與原本無異。
如不服本判決，應於收受送達後20日內向本院提出上訴書狀，其
未敘述上訴之理由者並得於提起上訴後20日內向本院補提理由書
（均須按他造當事人之人數附繕本）「切勿逕送上級法院」。
                                      書記官  尤朝松
中　　華　　民　　國　　110 　年　　9 　　月　　30　　日
論罪科刑法條
中華民國刑法第221條
對於男女以強暴、脅迫、恐嚇、催眠術或其他違反其意願之方法
而為性交者，處3年以上10年以下有期徒刑。
前項之未遂犯罰之。